臺灣新竹地方法院刑事判決　　　　　　　93年度簡上字第87號
上　訴　人　臺灣新竹地方法院檢察署檢察官
上　訴　人
即　被　告　己　○　（原名彭秀菊）
　　　　　　戊○○　男　79歲（民國14年5月10日生）
　　　　　　甲○○　男　45歲（民國49年3月2日生）
　　　　　　乙○○　男　41歲（民國52年8月6日生）
　　　　　　丙○○
　　　　　　丁○○　男　28歲（民國65年8月10日生）
右六人共同
選任辯護人　徐原本　律師
上列上訴人等因被告等妨害投票案件，不服本院竹東簡易庭中華
民國93年8 月30日，所為93年度竹東簡字第92號第一審簡易判決
（聲請簡易判決處刑書案號：臺灣新竹地方法院檢察署91年度選
偵字81號、93年度選偵字第4 號），提起上訴，本院管轄第二審
之合議庭判決如下：
    主  文
原判決撤銷。
己○共同以非法之方法，使投票發生不正確之結果，處有期徒刑
肆月，如易科罰金，以佰元折算壹日，褫奪公權貳年。
戊○○共同以非法之方法，使投票發生不正確之結果，處有期徒
刑月，如易科罰金，以佰元折算壹日，褫奪公權貳年。
丙○○、乙○○、甲○○、丁○○共同以非法之方法，使投票發
生不正確之結果，各處有期徒刑貳月，如易科罰金，均以佰元
折算壹日，均褫奪公權貳年。
    事  實
一、己○（原名彭秀菊）因參加新竹縣第17屆村里長選舉，登記
    為新竹縣橫山鄉豐鄉村村長候選人，因知悉丙○○之配偶彭
    澄章
    ，惟丙○○、丙○○之弟甲○○、乙○○、丙○○之子丁○○等四人，則
    與彭澄深（本院另依職權告發）、其父戊○○、丙○○、甲○○、乙○○、丁○○等人共同基於妨害投票之犯意聯絡，
    由己○推請戊○○出面，央求彭澄深提供上開
    說服丙○○、甲○○、乙○○、丁○○將
    內，屆時投票支持己○。彭澄深、丙○○、甲○○、乙○○
    、丁○○等人應允後，隨即於91年2 月6 日，由彭澄深出具
    同意書；丙○○、甲○○、乙○○、丁○○交付印章及戶口
    名簿給戊○○，戊○○再將上開資料交予己○，由己○以受
    託人身分，持向不知情之新竹縣橫山戶政事務所人員辦理丙○○、甲○○、乙○○、丁○○等四人之遷籍手續，而將丙○○等四人之
    鄰大山背25號，使丙○○等四人在新竹縣橫山鄉豐鄉村選舉
    區內有繼續居住四個月以上之客觀事實，用以符合公職人員
    選舉罷免法第15條第1 項之規定，取得豐鄉村村長選舉權，
    並於同年6 月8 日第17屆村里長選舉投票當日，前往領取選
    票及投票，而以此虛報遷入之非法方式，造成該選區整體投
    票發生不正確之結果。
二、案經新竹縣警察局橫山分局報請臺灣新竹地方法院檢察署檢
    察官聲請簡易判決處刑。
    理  由
一、被告己○、戊○○、丙○○、甲○○、乙○○、丁○○等人
    固均承認被告己○為第17屆新竹縣橫山鄉豐鄉村村長候選人
    。其等於上開時地，由被告己○、戊○○辦理遷籍手續，將
    被告丙○○、甲○○、乙○○、丁○○等人戶口遷入未實際
    告丙○○、甲○○、乙○○、丁○○等四人因此取得豐鄉村
    村長選舉權，並於91年6 月8 日前往領票及投票之事實，然
    均否認有何妨害投票之犯行，被告己○辯稱：「因丙○○、
    甲○○、乙○○、丁○○等人在豐鄉村之土地與他人有糾紛
    ，認為將
    壤幫忙，我才載我父親去辦理遷籍手續，不是為了選舉。且
    扣除丙○○等四人之選票，我仍可當選，不會使投票發生不
    正確之結果，我沒有妨害投票之行為。」、被告戊○○辯稱
    ：「是丙○○、甲○○、乙○○、丁○○與他人有土地糾紛
    ，委託我辦理遷籍手續，不是為了選舉。且扣除丙○○等四
    人之選票，己○仍可當選，不會使投票發生不正確之結果，
    我沒有妨害投票之行為。」、被告丙○○、甲○○、乙○○
    、丁○○均辯稱：「係在豐鄉村的土地與他人有糾紛，才請
    戊○○、己○幫忙處理遷籍手續，不是為了選舉。且扣除我
    們的選票，己○仍可當選，不會使投票發生不正確之結果，
    並沒有妨害投票之行為。」云云。經查：
（一）被告己○為第17屆新竹縣橫山鄉豐鄉村村長候選人。而被
      告丙○○、丁○○原
      11 3巷10弄4 號；被告甲○○、乙○○原
      縣竹東鎮○○街1 巷2 號，其等交付印章及戶口名簿給被
      告戊○○，委託被告戊○○辦理遷籍手續，被告戊○○再
      將上開資料，連同新竹縣橫山鄉豐鄉村2 鄰大山背25號戶
      長彭澄深出具之同意書交予被告己○，由被告己○於93年
      2 月6 日，以受託人身分，向新竹縣橫山戶政事務所人員
      辦理，將被告丙○○、甲○○、乙○○、丁○○等四人之
      號，被告丙○○、甲○○、乙○○、丁○○等四人因此取
      得第17屆新竹縣豐鄉村村長選舉權，並於同年6 月8 日選
      舉投票當日前往領取選票及投票等情，分別為被告己○、
      戊○○、丙○○、甲○○、乙○○、丁○○等人於本院審
      理時供明在卷，且互核其等供述一致，並有彭澄深出具同
      意丙○○、甲○○、乙○○、丁○○遷入
      告丙○○、甲○○、乙○○、丁○○出具委任己○辦理遷
      、臺灣新竹縣橫山鄉第十七屆鄉民代表暨村長選舉名冊各
      一份、遷入
      七張在卷可資佐證。
（二）被告己○、戊○○、丙○○、甲○○、乙○○、丁○○等
      人固均辯稱是因為土地糾紛才遷移
      訴字第23號及臺灣高等法院92年度上易字第625 號民事判
      決各一份證明土地糾紛之事實。惟被告丙○○、甲○○、
      乙○○、丁○○等四人遷籍之目的，是為了投票給豐鄉村
      村長候選人己○，俾使被告己○順利當選一節，業經被告
      丙○○於警詢及偵查中供稱：「因為己○的父親戊○○來
      我家，對我和我兒子丁○○、我弟弟甲○○、乙○○說請
      我們幫忙，將戶口遷回我夫家，於村長選舉時投票予己○
      ，使其順利當選，我看在大家以前是鄰居的份上就同意。
      」（見選偵卷第11頁、第68頁）、被告甲○○於偵查中供
      稱：「是戊○○請我將戶口遷移，以便投票給己○。」（
      見選偵卷第68頁)、 被告丁○○於警詢時供稱：「遷移戶
      見選偵卷第13頁）。而被告丙○○、甲○○、乙○○為姐
      弟；被告丙○○、丁○○為母子，彼此有一定之親屬關係
      。被告丙○○、甲○○、乙○○、丁○○委託被告己○與
      戊○○辦理遷籍事宜，應有一定之情誼。被告丙○○等六
      人亦未曾供述相互間有何仇恨存在，是被告丙○○、甲○○、丁○○自無誣陷其他被告之動機及必要。再被告丙○○、甲○○、乙○○、丁○○等四人自承於投票前，警方
      曾告知前往投票可能涉嫌犯罪之事實（見本院簡上卷第68
      頁），被告丙○○、甲○○及丁○○於投票後，仍為上開
      不利於己之陳述，更足認定是供述實情，應可採信。至被
      告己○等六人提出之上開民事判決，固足證明被告丙○○
      與案外人李欽堂間存在新竹縣橫山鄉豐鄉村土地買賣糾紛
      之事實，然依上開判決書所載，被告丙○○與案外人李欽
      堂間之糾紛，不過買賣價金交付與否之爭執，此項爭執與
      丙○○之
      永盛並非上開民事案件當事人，豈有因此併同遷移
      必要？是被告己○等六人辯稱是因土地糾紛才遷籍戶口云
      云，顯不合理，應是卸責之詞，不足採信。其等六人確為
      投票選舉己○，才遷移
（三）按刑法第146 條規定以詐術或其他非法之方法，使投票發
      生不正確之結果或變造投票之結果，所謂「其他非法之方
      法」，應指除詐術外，其他一切非法律所允許之方法均屬
      之，並不以構成刑事法上犯罪之非法行為為限；至所稱「
      使投票發生不正確之結果」，係以該選區之整體投票結果
      發生不正確之結果為已足，而不以行為人所支持之特定候
      選人是否當選為必要。因依公職人員選舉罷免法第38條第
      3 項、第45條之4 、第45條之5 、第65條等規定，候選人
      保證金之發還、沒收，競選經費捐贈之限制，選舉經費之
      補助，及有關全國不分區、僑居國外國民之國民大會代表
      、立法委員選舉當選人名額，均以得票比例之多寡而為決
      定及分配。則各候選人得票之多寡，除關係候選人之當選
      與否外，亦與上開各項選舉結果攸關。故所謂使投票發生
      不正確之結果者，應兼指使得票比例等投票結果發生不正
      確情形在內，非僅指使候選人之當選或不當選而已。故如
      無居住之事實，而虛報
      舉人名冊，並參加選舉投票，顯足造成該選舉區計算得票
      比率基礎之選舉人人數及投票之票數為不實之增加，使投
      票發生不正確結果。故被告己○等六人另辯稱扣除丙○○
      等四人之選票，己○仍可當選村長，不會使投票發生不正
      確之結果云云，亦無足採。
（四）刑法第146 條妨害投票正確罪規範之目的，無非在杜絕任
      何選舉舞弊，以達選舉之純正及公平。而現代民主政治主
      權在民之原則，將政權付諸人民，由人民選舉代表行使，
      其中因各國幅員大小不一，小者固可由人民共同決定，大
      者則非區分各級行政區域、組織治理不可，在區分若干行
      政區域下，該行政區域之政權行使，按諸主權在民原則，
      理應由該行政區之人民行使，且僅能由該區域之人民行使
      ，不能由其他區域之人越俎代庖。若以支持某特定候選人
      為目的，將
      員選舉罷免法第15條第1 項及主權在民之原則，但若實際
      上並未居住該選舉區，僅為支持某特定候選人，而虛報遷
      入
      憲法第10條及第17條規定，人民有居住、遷徙之自由，及
      有選舉、罷免、創制、複決之權，惟所謂居住遷徙自由及
      選舉權，並非漫無限制，得任意行使，在為防止妨害他人
      自由、避免緊急危難，維持社會秩序，或增進公共利益所
      必要者，仍得以法律限制之，此觀諸憲法第23條之規定自
      明。而依
      及同法第54條對故意為不實申請者之處罰；公職人員選舉
      罷免法第15條第1 項有選舉權人在各該選舉區繼續居住四
      個月以上者，為公職人員選舉各該選舉區之選舉人之規定
      ，目的在於
      維護社會秩序所必要，即係對人民居住遷徙自由及選舉權
      所附加之合憲性限制，是人民自得在合憲性限制範圍內主
      張自由與權利，但無論如何，卻不能認為人民有虛偽
      登記之自由與權利。
（五）虛偽
      不了解地方事務，選後常即遷出，縱未遷出，亦無居住戶
      籍之事實，地方利害與之毫不相干，其遷入
      為特定候選人取得選舉優勢，而候選人引他地人民入籍，
      壯大自己優勢，甚至左右選舉之結果，嚴重破壞地方自治
      精神，偏離民主政治常軌，此種取巧手段，當非社會大眾
      可以接受之事實。且虛報
      述，以此種手段，取得選舉人資格參與投票，自難認為是
      法律允許之方法，行為人悖離民主政治常軌，意圖操控選
      舉，妨害投票之公平及純正，亦可認為是反社會之犯罪行
      為，具不法性，故以虛報遷入
      ，即是刑法第146 條所規定之非法方法之範疇無疑。綜上
      ，事證明確，被告己○等人之犯行均可認定。
三、核被告己○、戊○○、丙○○、甲○○、乙○○、丁○○所
    為，均係犯刑法第146 條第1 項妨害投票正確罪。又彭澄深
    既出具同意書配合被告己○等六人為虛偽
    等遷移戶口係為投票選舉之情，應該知悉甚詳，足見彭澄深
    與被告己○等六人間，就上開犯行具有犯意聯絡及行為分擔
    ，均為共同正犯。
四、原審因認被告己○等六人罪證明確，予以論科固非無見。惟
    查：(一)被告己○六人與彭澄深間均為共犯，已如上述，原審
    未認定彭澄深之共犯關係，適用共犯刑罰法條，實質上難謂
    適當，而有適用法條不當之違失。(二)原審於主文內對被告己○等六人均為褫奪公權二年之諭知，然於事實及理由欄內並
    未記載宣告褫奪公權之理由，適用法則亦有不當。(三)論罪法
    條贅引罰金罰鍰提高標準條例第一條前段，均有未洽，被告
    己○等六人上訴意旨，否認犯罪，並無足採。公訴人上訴意
    旨指摘原判決對未坦承犯行之被告戊○○、丙○○、甲○○
    、乙○○、丁○○等人宣告緩刑不當為有理由，且原審判決
    有上開可議之處，應由本院依刑事訴訟法第370 條但書之規
    定將之撤銷改判。爰審酌被告己○、戊○○、丙○○、甲○○、乙○○均無前科，被告丁○○曾有肇事逃逸前科之素行
    、為使己○當選村長，虛偽
    為破壞選舉風氣，戕害選舉之公平與純正、被告己○身為候
    選人，不思以政見、才識、操守爭取選民認同，為達勝選之
    目的，主謀策劃虛遷
    對丙○○等人施以人情壓力，惡性非輕；被告丙○○、甲○○、乙○○、丁○○，因受長輩戊○○之請託配合遷籍投票
    ，情節較輕及均否認犯行之犯罪後態度等一切情狀，各量處
    如主文所示之刑，並均諭知易科罰金之折算標準。又被告己○等六人所犯均為刑法分則第六章之妨害投票罪，且經宣告
    有期徒刑以上之刑，爰依公職人員選舉罷免法第98條第3項
    規定各宣告褫奪公權二年。
據上論斷，應依刑事訴訟法第455 條之1 第1 項、第3 項、第
369 條第1 項前段、第370 條但書、第364 條、第299 條第1 項
前段，公職人員選舉罷免法第98第3 項，刑法第28條、第146 條
第1 項、第41條第1 項前段、第37條第2 項，罰金罰鍰提高標準
條例第2 條，判決如主文。
本案經檢察官宋重和到庭執行職務。
中　　華　　民　　國　　94　　年　　3 　　月　　18　　日
                  刑事第六庭    審判長法　官   遲中慧
                                      法  官   魏瑞紅
                                      法  官   林昌義
右正本證明與原本無異。
不得上訴。
                                      書記官   黃旭淑
中　　華　　民　　國　　94　　年　　3　　月　 　22 　 日
中華民國刑法第146條
以詐術或其他非法之方法，使投票發生不正確之結果或變造投票
之結果者，處五年以下有期徒刑。
前項之未遂犯罰之。
